【裁判字號】    99,上更(一),82
【裁判日期】    990720
【裁判案由】    違反毒品危害防制條例
【裁判全文】
臺灣高等法院臺中分院刑事判決      99年度上更(一)字第82號
上  訴  人
即  被  告  丙○○
選任辯護人  林萬生  律師
上列上訴人因違反毒品危害防制條例案件，不服臺灣南投地方法
院96年度訴字第762號中華民國96年11月15日第一審判決（起訴
案號：臺灣南投地方法院檢察署95年度偵字第45號），提起上訴
，經最高法院發回更審，本院判決如下：
    主  文
原判決撤銷。
丙○○犯如附表編號犯罪事實欄所示之五罪，各處如附表所示之
罪名、主刑及從刑。主刑部分應執行有期徒刑拾捌年。
    事  實
一、丙○○（綽號「洛腳」，臺語）於民國（下同）93年間因妨
    害風化案件，經臺灣南投地方法院以93年度投刑簡字第712
    號判決判處有期徒刑4月確定，並於93年12月30日易科罰金
    執行完畢。詎仍不知悔改，與張文上（原名甲○○，綽號「
    阿源」、「阿寶」，警方持續追查相關范行中）明知海洛因
    係毒品危害防制條例第2條第2項第1款所規定之第一級毒品
    ，不得非法持有、販賣，竟意圖營利，並共同基於販賣第一
    級毒品海洛因之犯意，由購毒者與張文上聯繫，張文上再撥
    打丙○○住處之電話000-0000000號，或行動電話（未扣案
    ，使用門號0000000000號，為易通卡，申請名義人為南屏電
    信股份有限公司），告知交貨對象；或由購毒者直接撥打丙○○住處之電話，丙○○在攜帶第一級海洛因與購毒者交易
    ，多次共同販賣第一級毒品海洛因予予莊英志與丁○○，販
    賣之方式、時間、地點如下：
  (一)丙○○販賣第一級毒品予莊英志部分：
  1.莊英志（綽號「老鼠」）先以其使用之000-0000000號電話
    撥打丙○○所使用上開000-0000000號電話聯絡購買第一級
    毒品海洛因事宜，並約定購買新臺幣（下同）1千元之第一
    級毒品海洛因後，莊英志隨即於95年9月21日早上7時至8時
    左右，前往南投縣草屯鎮○○里○○路13之16號丙○○住處
    門口，由莊英志交付丙○○1千元，丙○○同時交付第一級
    毒品海洛因予莊英志。
  2.莊英志再以上開相同方式與丙○○聯絡約定購買第一級毒品
    海洛因事宜，並約定購買1千元之第一級毒品海洛因後，於
    95年9月22日早上7時至8時左右，莊英志進入南投縣草屯鎮
    ○○里○○路13之16號丙○○住處內，由莊英志交付丙○○
    1千元，丙○○同時交付第一級毒品海洛因予莊英志。
  (二)丙○○販賣第一級毒品予丁○○部分：
  1.丁○○分別於95年8月13日上午8 時12分31秒、10時1分55秒
    、14時19分45秒、14時24分5 秒，以其使用之行動電話門號
    0000000000號撥打丙○○所使用上開000-0000000號電話、
    行動電話門號0000000000號聯絡購買第一級毒品海洛因事宜
    ，約定向丙○○購買第一級毒品海洛因，購買金額為5百元
    ，並約定交付之地點為丁○○之上班處附近，隨即由丙○○
    攜帶第一級毒品前往丁○○之上班處好樂多附近交付丁○○
    ，並由丁○○交付5百元予丙○○。
  2.丁○○分別於95年8月14日上午7時44分5秒、16時21分19秒
    ，以其使用之行動電話門號0000000000號撥打丙○○所使用
    上開000-0000000號電話、行動電話門號0000000000號聯絡
    購買第一級毒品海洛因事宜，交付之地點與95年8月13日之
    約定相同，隨即由丙○○攜帶第一級毒品前往丁○○之上班
    處好樂多附近交付丁○○，並由丁○○交付5百元予丙○○
    。
  3.丁○○分別於95年9月1日上午10時30分41秒、11時12分38秒
    ，以其使用之行動電話門號0000000000號撥打丙○○所使用
    上開000-0000000號電話、行動電話門號0000000000號聯絡
    購買第一級毒品海洛因事宜及交付之地點，隨即由丙○○攜
    帶第一級毒品前往丁○○住處交付丁○○，並由丁○○交付
    5百元予丙○○。
二、案經南投縣政府警察局刑事警察大隊報告臺灣南投地方法院
    檢察署檢察官偵查起訴。
    理  由
一、程序部分：
  (一)按被告之自白，非出於強暴、脅迫、利誘、詐欺、疲勞訊問
    、違法羈押或其他不正之方法，且與事實相符者，得為證據
    。上訴人即被告丙○○（下稱被告）辯稱：伊於警詢、偵訊
    時，因有吃安眠藥，精神狀況不佳，想要獲得交保，遂依警
    察所假設之犯罪事實為筆錄之製作云云，惟被告於警方詢問
    時，考量免於遭檢察官聲請羈押而為自白，此純粹係被告主
    觀上動機，乃其內心之決定，外人無從判斷，且於偵訊機關
    未使用不正方法訊問之情下，被告自白之動機，與其自白之
    任意性尚無關連，自不影響其自白之證據能力，是被告於警
    詢及檢察官訊問時所為自白，均具有證據能力。
  (二)按被告以外之人於審判外之言詞或書面陳述，除法律有規定
    者外，不得作為證據；又被告以外之人於檢察事務官、司法
    警察官或司法警察調查中所為之陳述，與審判中不符時，其
    先前之陳述具有較可信之特別情況，且為證明犯罪事實存否
    所必要者，得為證據，刑事訴訟法第159條第1項、第159條
    之2分別定有明文。本件證人莊英志於原審證稱：「我去被
    告家我拿錢給被告，請被告幫我買毒品。都是被告聯絡後，
    和對方約在草屯的街上，我在跟被告一起去購買，有時候被
    告要我在他家等。在他家等的時候我大約都拿1、2千元給被
    告」等語（見原審卷第141頁），與其在警詢時所述迥然不
    同。綜觀警方於95年9月25日對證人莊英志所製作二次警詢
    筆錄內容（第一次警詢時間為當日9時25分起至10時24分止
    ，第二次警詢時間為當日12時30分起至13時40分止），警方
    於當日持臺灣南投地方法院所核發搜索票前往證人莊英志位
    於南投縣草屯鎮○○街503號住處進行搜索時，並未查獲任
    何違禁物，證人莊英志於第一次警詢時自承其曾施用海洛因
    ，並曾向張文上購買海洛因，警方遂詢問證人莊英志是否曾
    販賣毒品或運送毒品，證人莊英志陳稱：伊曾替張文上運送
    毒品等語。之後警方為詢問證人莊英志關於其替張文上運送
    毒品之詳細情形，遂於同日製作第二次警詢筆錄，並詢問是
    否知道還有無販賣毒品之人，證人莊英志始證稱：伊曾向綽
    號「長腳」之人購買海洛因，伊僅知道叫「柏林」但不知姓
    氏等語，嗣警方提供指認犯罪嫌疑人紀錄表，其上有編號1
    至9照片供指認，證人莊英志始指認該紀錄表編號7即為綽號
    「長腳」之人（即被告），並陳稱：伊曾向丙○○購買7、8
    次毒品等語。而負責製作上開第二次詢筆錄之員警賴啟賢與
    林嘉添亦於原審到庭作證，證人賴啟賢結證稱：「於95年9
    月25日查獲本案，當日證人莊英志主動陳述曾到被告家購買
    海洛因。（於警詢過程中，你們有無對莊英志講要他作某些
    陳述，才肯放他回去？）沒有」等語。又證人林嘉添於原審
    結證稱：證人莊英志於95年9月25日警詢筆錄係由伊負責詢
    問，賴啟賢負責紀錄，當日證人莊英志主動陳述曾到被告家
    購買海洛因等語，又稱：「（於警詢過程中，你們有無對莊
    英志講要他作某些陳述，才肯放他回去？）沒有」等語（均
    見原審卷第181頁、第182頁筆錄）。綜上，足認證人莊英志
    於警詢中主動陳述其曾向被告購買海落因，並未遭不正取供
    或非本於自由意志而為陳述，是其供詞取得過程並無瑕疵。
    又被告於警詢時自承稱：我較常把海洛因販賣給綽號阿妹、
    老鼠（即證人莊英志）、阿偉、阿志等人，以每包5百元至1
    千元不等販賣給他們。販毒所得約有2萬4千元，都是當面全
    數交給阿源；他在無償提供海洛因約12次供我施用。其中綽
    號阿妹及老鼠（即證人莊英志）也有替綽號阿源販賣海洛因
    給不特定人等語（見警局卷第3、4頁），亦與證人莊英志於
    警詢時所為證述相符。本院審酌證人莊英志於警詢中所證既
    未遭不正取供，又與被告於警詢中自承之供述相吻，且較接
    近案發時點，記憶應較為清晰，可立即反應所知，不致因時
    隔日久而遺忘案情，較少權衡利害得失或受他人干預；又比
    較證人莊英志於警詢及原審之陳述內容，顯然其在警詢所為
    陳述客觀上較屬可信。是證人莊英志於警詢時之陳述客觀上
    具有較可信之特別情況，且被告販賣毒品之犯罪事實主要待
    證事實之存在或不存在，已無從再從同一供述者取得與先前
    相同之陳述內容，縱以其他證據替代，亦無由達到同一目的
    ，乃證明該犯罪事實存否所必要，應認有證據能力。
  (三)證人丁○○於警詢時所為證述，依刑事訴訟法第159條第1項
    規定，性質上屬傳聞證據，不得作為證據，應不具證據能力
    。則被告辯稱此為審判外陳述，不具證據能力，尚為可取。
  (四)按被告以外之人於審判外之陳述，經當事人於審判程序同意
    作為證據，法院審酌該言詞陳述或書面陳述作成時之情況，
    認為適當者，亦得為證據；當事人、代理人或辯護人於法院
    調查證據時，知有第159條第1項不得為證據之情形，而未於
    言詞辯論終結前聲明異議，視為有前項之同意，刑事訴訟法
    第159條之5定有明文。以下本件認定事實所引用之文書等物
    證，已經法院於審理時提示被告，當事人及辯護人於言詞辯
    論終結前均未表示意見，揆諸前揭說明，可認為同意作為證
    據；而本院審酌該陳述作成時之情況，認為適當，自具有證
    據能力，而得採為證據。
二、訊據被告固承認曾交付毒品海洛因予莊英志與丁○○，惟矢
    口否認有何販賣海洛因犯行，辯稱：當時伊恰有購買毒品之
    管道，證人莊英志、丁○○遂請伊協助購買毒品，伊有時與
    證人莊英志或丁○○合資購買毒品，有時將所購得毒品原價
    轉讓予證人莊英志或丁○○，並無營利，伊於警詢及偵訊所
    為陳述，乃因期盼儘速做完筆錄回家，遂依警方所假設犯罪
    事實為筆錄之製作，故該部分自白與事實不符云云。經查：
  (一)關於被告販賣毒品海洛因予莊英志部分：
  1.證人莊英志於95年9 月25日警詢時證稱：伊曾向綽號「長腳
    」之人購買毒品，伊只知道該人名為「柏林」，不知其姓氏
    。而伊於95年9月21日7、8點，在「柏林」家門口，向「柏
    林」購買1千元海洛因；又於同年月22日7、8點，進到「柏
    林」家，向「柏林」購買1千元海洛因等語，又證稱：「（
    綽號「長腳」之人有無特徵或電話、居住所為何？）他的特
    徵是很高，約180或190公分高，伊都到他家，他住在草屯鎮
    ○○路天都旅社旁。（警方提供9人照片，供你指認之人未
    必在其中，請指認）編號7即是綽號「長腳」之人。（警方
    提供丙○○確係販毒與你之人嗎？）是的。（你總共向丙○○購買幾次毒品？）7、8次。（你與綽號「長腳」有無金錢
    、恩怨、糾紛？）都沒有。（你有無誣陷你所指述之人？）
    我沒有誣陷綽號「長腳」之人。（為何購買毒品都在早上7
    、8點？）因為我早上都要到他家附近市場賣菜」等語（見
    警局卷第27至28頁）。且證人莊英志於原審結證稱：「（你
    跟被告一起去或你在被告家等，請被告幫你調毒品之情形，
    你每次給被告多少錢？）1、2千元。（你每次請被告幫你調
    毒品，是否先打電話給他或直接去被告家找他？）大部分會
    先打電話給他，有時候直接去他家找他。（你有無綽號？）
    有，我綽號叫『老鼠』（你是否知道被告有無綽號？）伊都
    叫他『洛腳』（臺語）」等語（見原審卷第142至144頁）。
  2.被告於95年9月27日警詢陳稱：「（你如何販賣海洛因給草
    屯地區不特定吸毒人口？）都是綽號『阿源』持行動電話門
    號0000000000號、0000000000號、0000000000號及其他不特
    定行動電話門號撥打伊家中電話000-0000000號，叫伊把毒
    品送去他指定交易地點，他有言明交給何人並收取金錢。伊
    較常把海洛因販賣給綽號『阿妹』、『老鼠』、『阿偉』、
    『阿志』等人，以每包5百至1千元不等（1至2次施打用量）
    販賣給他們，大部分都是在草屯鎮○○路麥當勞前及好樂迪
    自助式KTV樓下前交易」等語（見警局卷第3頁）。而被告於
    同年月28日偵訊時陳稱：伊於95年8月分開始到同年9月初止
    ，幫甲○○送毒品，伊將海洛因交給綽號「阿妹」、「老鼠
    」、「阿偉」、「阿智」等語，又稱：「（你們約在哪裡交
    貨？）不一定，如麥當勞、好又多大賣場等地。（你每次收
    多少錢？）伊沒有收到錢，都是『阿源』自己收到的，大約
    5百至1千元。（警方清查出丁○○、莊英志向你購買毒品？
    ）我只有送毒品給他們，並沒有收錢」等語（見偵查卷第7
    頁）。又被告於同年月28日偵查中羈押訊問期日向法官供述
    ：伊係跟阿妹、老鼠一起拿，並不是運給他們。（「老鼠」
    是否為莊英志？「阿妹」是否為丁○○？）是的（見原審聲
    羈字卷95年9月28日訊問筆錄）。
  3.而證人莊英志於偵訊時固結證述：「（有向丙○○買過海洛
    因？）我拿錢給丙○○，他會去幫我拿。（丙○○說他幫甲○○運送海洛因？）我不知道，我都是拿錢給他，在家裡等
    。（你前後請他幫你買過幾次毒品？）一時想不起來。（大
    概幾次？）大概5、6次有吧。（你曾把錢交給別人，然後請
    別人去拿？）沒有。我都直接到丙○○家去拿」等語（見偵
    查卷第32至33頁）。然證人莊英志於原審結證述：「我沒有
    向被告拿過毒品或購買過毒品，我係跟被告一起向別人拿毒
    品。（提示95年度偵字第4248號偵查卷第32至33頁、第36頁
    之證人偵訊筆錄及結文，筆錄記載你請被告幫你買毒品係何
    意？）我去被告家並拿錢給被告，請被告幫伊買毒品。（你
    是否有跟被告一起去？）有時候有去，有時候沒有去，因為
    我怕錢遭被告吞了。（你說有時有去，係去何處購買？）我
    跟被告一起去，都是由被告聯絡後，和對方約在草屯街上，
    我再跟被告一起去購買，有時候被告要我在他家等。（被告
    要你在他家等，被告如何將毒品交給你？）被告要我在他家
    等，被告拿了我的錢出去後，回來就將海洛因交給我。（你
    在被告家等的情形有幾次？）大約4、5次。（你拿錢給被告
    去購買毒品，被告是單純幫你買，還是被告也出錢跟你一起
    合買？）我不清楚。（你和被告一起去購買毒品次數？）很
    多次，大約10次左右等語（見原審卷第141至142頁）。經核
    證人莊英志於偵訊時僅提及其曾請被告幫忙購買毒品5、6次
    ，然於原審卻證稱其除曾拿錢請被告幫忙購買毒品4、5次外
    ，亦曾與被告一起去購買毒品大約10次左右，即由被告與對
    方聯絡並約定交易地點，其再跟被告一起去購買，有時候被
    告亦要求其在家等，足認證人莊英志於偵訊及原審，先後證
    述請被告幫其購買毒品之情節，顯然不相符，則證人莊英志
    於偵訊及原審證述其未曾向被告購買海洛因，而係請被告幫
    其購買海洛因云云，應係事後迴護之詞，尚非可採。又經核
    證人莊英志於警詢時最詳細之證述，其向被告購買海洛因之
    交易時期、地點、金額、次數為95年9月21日及95年9月22日
    ，與其於原審證述其向被告拿取海洛因之地點、金額大致相
    符，亦與被告於警詢時自承交付海洛因予證人莊英志之時期
    、金額，大致相符，且證人莊英志與被告並無仇怨，應無設
    詞誣陷被告之必要，是上開證詞，應堪採信。而證人莊英志
    向被告購買海洛因之次數及金額，參酌上開證詞並依罪疑惟
    輕原則，以最有利於被告之方式計算，應認證人莊英志向被
    告購買海洛因共計2次，每次金額均為1千元。
  4.至被告於警詢及偵訊時先辯稱其係幫綽號「阿源」之甲○○
    運送海洛因予證人莊英志，復於偵查中羈押訊問期日改稱其
    係與證人莊英志合資購買毒品云云，則其前後陳述交付海洛
    因予證人莊英志之原因，顯然不相符，則其此部分陳述應係
    事後卸責之詞（如後所述），亦非可採。
  (二)關於被告販賣毒品海洛因予丁○○部分：
  1.證人丁○○於原審結證稱：「（你有無向被告購買過毒品？
    ）有。我伊先打電話向被告確認其在家，然後去被告家拿1
    千元給被告，被告表示其也要向別人拿毒品，不然公家，我
    出1千元，被告出1千元，被告就出門去跟別人拿2包海洛因
    回來，1包給我，1包被告自己用。（提示警卷第8至18頁之
    行動電話門號0000000000號通訊監察譯文，該監聽譯文內容
    是否你與被告之通話內容？）是。（你打這些電話給被告之
    目的？）請被告幫伊購買海洛因。（你與被告共同合買毒品
    情形有幾次？）只有一次，就是我剛剛說的那一次，那次係
    我第一次找被告調毒品。（除合買那一次外，其他你跟被告
    調毒品的情形為何？）我上班前打電話給被告，告訴被告要
    購買的金額，都是5百或1千元，被告會將海洛因送到我上班
    地點或住處，有時我先拿錢給被告，有時被告將海洛因拿給
    我後，我再給被告錢。（你向被告拿海洛因，是否都會先用
    電話聯絡，或是直接去他家？）有時候會先打電話，有時候
    直接去他家。（在先打電話聯絡情形，依監聽譯文看來你一
    天打好幾次電話給被告談論毒品事情，是否一天內向被告拿
    好幾次毒品？）不是，打電話聯絡時，一天內只有拿一次，
    有時會打好幾次電話聯絡。（於95年8月13日、同年8月14日
    、同年9月1日，你向被告各拿一次毒品或同一天內拿好幾次
    ？）這三天伊都是各向被告拿一次毒品」等語（見原審卷第
    144至148頁）。又證人丁○○於本審審理時亦證稱：
    審判長問：或是你要吸食而向被告買來吸食？
    丁○○答：曾經張文上把毒品寄放在被告那邊，我因為自己
              要用，所以去跟被告拿。
    審判長問：為什麼要這樣？
    丁○○答：因為張文上有時候會把毒品放在我這邊，有時候
              放在被告那邊，我要的時候在去被告那邊拿。
    審判長問：你向張文上或被告拿，分別都是多少量給多少錢
              ？
    丁○○答：我跟張文上拿都是拿1千元或是5百元。
    審判長問：你跟被告拿的時候，也是一樣如果有5百元就買5
              百元的量，有1千元就買1千元的量？
    丁○○答：我都是跟張文上講說我要買毒品，張文上就叫我
              去跟被告拿。
    審判長問：錢給誰？
    丁○○答：張文上。
    審判長問：為何以前你在地方法院說，你會告訴被告說你要
              買毒品的金額，然後被告就會把海洛因送到你的
              上班處或是你的住處？
    丁○○答：我會打電話跟張文上講，張文上會叫我跟被告聯
              絡，我就會跟被告聯絡，聯絡的時候我也會告訴
              被告我這次要買的金額是多少，被告就會把我要
              的海洛因的量給我。
    等語（見本院本審99年6 月29日審判筆錄第4至6頁）。足徵
    被告丙○○本件確實係參與張文上共同販賣毒品與證人丁○○之構成要件行為，已屬昭然甚明。
  2.依行動電話門號0000000000號通訊監察譯文記載，其監察對
    象為證人丁○○，通話內容「Ａ」為丁○○，「Ｂ」為丙○○：
    (1)於95年8月13日8時12分31秒秒通話內容：
    Ａ：伯母！洛腳呢？我剛剛去那個啦！
    Ｃ：柏林……。
    Ａ：我找不到，你先給我1罐，晚上我再跟他算，之前他有
        說拿一次押一次。
    Ｂ：我不能作主啦！我也找不到他，東西有沒有在我這裡呀
        ！
    Ａ：不然，你找到，叫他回個電話給我。
    (2)於同年月13日10時1分55秒通話內容：
    Ａ：你拿1罐茶葉給我。
    Ｂ：我沒有在家，在外面，妳有跟他講嗎？
    Ａ：沒有，我現金拿，我現在好樂多前！
    Ｂ：我在不遠，我回去拿，早上400我沒跟他講，我說我朋
        友拿去了。
    Ａ：我在這裡等你。
    (3)於同年月13日14時19分45秒通話內容：
    Ａ：你是洛腳的老婆嗎？我是早上去你家那個！我身上只剩
        800元，怎麼辦？
    Ｃ：對，我知道，我問他看看！他在廁所，妳1分鐘後再打
        。
    Ａ：好。
    (4)於同年月13日14時24分5秒通話內容：
    Ｂ：我先出給你，但妳晚上要補齊喔！。
    Ａ：補300哦！有沒有別的。
    Ｂ：我沒有跟阿源說，但妳晚上要補齊，都一樣，只能抵一
        下而已，對不對！他晚一點會來。
    Ａ：對，你拿過來給我！我要下去倒垃圾！
    Ｂ：好，我到得時候，亮一下就下來。
    (5)於同年月14日7時44分5秒通話內容：
    Ａ：我有跟他講了。
    Ｂ：妳到昨天那個地方。
    (6)於同年月14日16時21分19秒通話內容：
    Ａ：他有沒有交待你，弄一個給我，他早上有講。
    Ｂ：沒有咧！
    (7)於同年9月1日10時30分41秒通話內容：
    Ａ：伯母！洛腳咧！我阿妹！
    Ｃ：他去拿東西。
    Ａ：回來叫他打電話給我！
    Ｃ：好。
    (8)於同年9月1日11時12分39秒通話內容：
    Ｂ：妳現在都要找我了，是不是？
    Ａ：那個比較好。
    Ｂ：妳不能跟阿寶講哦！不然妳會……。
    Ａ：我還怕你講咧！
    Ｂ：好啦！妳要多少？
    Ａ：跟昨天一樣，但要幫我送來喔！我沒車，順便幫我買那
    個。Ｂ：好啦！但要12點左右，他剛要下來。
    （見上開警卷第8至9頁、第15頁）。
  3.證人丁○○於原審及本審已詳細證述其向被告購買毒品之方
    式，及交易之時期、地點、次數、金額，且上開證詞關於交
    易海洛因之時期，與上開通訊監察譯文表記載證人丁○○與
    被告丙○○之通話日期及內容亦大致相符，是上開證詞，應
    堪採信。而證人丁○○向被告購買海洛因之次數及金額，參
    酌上開證詞並依罪疑惟輕原則，以最有利於被告之方式計算
    ，應認證人丁○○分別於95年8月13日、同年月14日、同年9
    月1日，各向被告購買1次海洛因，每次購買金額均為5百元
    ，而交付之地點參酌證人丁○○於原審之證述及上開通話譯
    文所示，分別係丁○○上班處之好樂多及丁○○之住處無誤
    。
  (三)按合資購買毒品或無償受託代為購買毒品後交付合資者或委
    託人，其行為人於購入毒品之初，即與合資者或委託人共同
    持有該毒品，行為人如知情合資者或委託人之犯意為何，並
    應分別情形論以合資者或委託人該當罪名之共同正犯（如營
    利販入毒品罪）或幫助犯（如施用毒品罪），此與販賣毒品
    行為中之賣出罪，係行為人基於移轉所有權之意思，有償將
    自己原所持有之毒品標的物予以處分交付相對人，屬於對向
    性正犯之情形，尚屬有別。本件被告雖於偵查中陳稱：伊只
    有送毒品給他們，並沒有收錢云云，惟被告於警詢時則陳稱
    ：「（綽號阿源叫你把毒品販賣給何人？每次售價金額？何
    地交易？）伊較常把海洛因販賣給綽號『阿妹』、『老鼠』
    、『阿偉』、『阿志』等人，也有2至3人較少購買我不知他
    們的人。以每包5百至1千元不等（1至2次施打用量）販賣給
    他們。大部分都是在草屯鎮○○路麥當勞前及好樂迪自助式
    KTV樓下前交易。．．．（你幫綽號阿源販賣幾次海洛因毒
    品？收取販毒金錢如何處理？）至少30次以上。販毒所得約
    有2萬4千元，都是當面全數交給綽號阿源；他再無償提供海
    洛因約12次供我施用。」等語（見警局卷第3頁）；又證人
    莊英志於原審證稱：「（檢察官問：被告要你在他家等，被
    告如何將毒品給你？）被告要我在他家等他，他拿了我的錢
    出去後，回來就將海洛因給我。（檢察官問：你在被告家等
    的時候，你大約都拿多少錢給被告？）1、2千元。（審判長
    問：你每次請被告幫你調毒品是否先打電話給他？或是曾經
    直接去被告家找他？）大部分會先打電話給他，有時候直接
    去他家找他。」等語（見原審卷第141頁、第143至144頁）
    ；又證人丁○○於本審亦證稱：
    丁○○答：我都是跟張文上講說我要買毒品，張文上就叫我
              去跟被告拿。
    審判長問：錢給誰？
    丁○○答：張文上。
    審判長問：為何以前你在地方法院說，你會告訴被告說你要
              買毒品的金額，然後被告就會把海洛因送到你的
              上班處或是你的住處？
    丁○○答：我會打電話跟張文上講，張文上會叫我跟被告聯
              絡，我就會跟被告聯絡，聯絡的時候我也會告訴
              被告我這次要買的金額是多少，被告就會把我要
              的海洛因的量給我。
    等語（見本院本審99年6月29日審判筆錄第4至6頁），足見
    證人莊英志、丁○○等人確有先向被告表示欲購買毒品，並
    與被告洽談交易毒品之數量、價格及地點等情，堪認被告確
    係居於販賣者之地位，基於移轉所有權之意思，與張文上共
    同販賣第一級毒品海洛因予莊英志、丁○○，僅係被告之毒
    品來源為張文上，其以將販賣毒品予莊英志之所得全數交給
    張文上，或係參與張文上共同販賣毒品與證人丁○○之構成
    要件行為等行為，藉以向張文上換取毒品供自己施用無疑。
    蓋以，倘若被告僅係與代張文上送毒品予證人莊英志、丁○○等人，被告豈有先行證人莊英志、丁○○等人確認交易毒
    品之數量、價格交易毒品之地點為何？基上，益徵證人丁○○所為上開證述，核與上開通訊譯文之內容相符，可互為佐
    證。而被告仍執前揭情詞置辯，均屬無憑，不足採信。
  (四)近來政府為杜絕毒品之氾濫，對於查緝施用及販賣毒品之工
    作，無不嚴加執行，販賣毒品罪又係重罪，且第一級毒品海
    洛因，可任意分裝或增減其份量，而每次買賣之價量，亦隨
    時依雙方關係之深淺、當時之資力、需求程度及對行情之認
    知等因素，機動的調整，因之販賣之利得，除經坦承犯行，
    或價量均臻明確外，委難察得實情，職是之故，縱未確切查
    得販賣賺取之實際差價，但除別有事證，足認係按同一價格
    轉讓，確未牟利外，尚難執此認非法販賣之事證有所不足，
    致知過坦承者難辭重典，飾詞否認者反得逞僥倖，而失情理
    之平；本件被告雖矢口否認有販賣第一級毒品海洛因之犯行
    ，使本院無從確認被告販賣可得之利潤，然被告既係分別以
    上開價格共同販賣第一級毒品海洛因予莊英志及丁○○，交
    易次數合計多達5次，且需使用通訊器材連絡通話，以及交
    付丁○○毒品部分之交通花費，且被告既干冒科以重刑之危
    險，而共同販賣第一級毒品海洛因，若謂被告無營利之意圖
    ，孰能置信，準此，被告有營利之意圖，灼然甚明。綜上所
    述，被告所辯屬卸責之詞，不足採信，本件罪證明確，其犯
    行洵堪認定，應予依法論科。
三、論罪及刑之加重減輕事由：
  (一)按被告行為後，毒品危害防制條例第4條已於98年5月20日經
    總統華總一義字第09800125141號令修正公布，並於同月23
    日施行，就被告所犯如附表一所示之販賣第一級毒品等罪，
    依據上開修正後之毒品危害防制條例第4條第1項之規定，已
    將修正前之法定刑由「處無期徒刑者，得併科新臺幣1千萬
    元以下罰金」提高為「處無期徒刑者，得併科新臺幣2千萬
    元以下罰金」，二者相互比較，自以上開修正前之毒品危害
    防制條例第4條第1項處罰規定有利於被告，仍應依修正前毒
    品危害防制條例之規定處罰。查海洛因為毒品危害防制條例
    第2條第2項公告列管之第一級毒品，不得非法持有、施用、
    販賣。次按刑法上所謂販賣行為，不以販入後復行賣出為必
    要，只要以營利為目的，而有販入或賣出二者其一之行為，
    即足構成，雖未及賣出，仍屬販賣既遂（最高法院88年度臺
    上字第2828號判決參照）。又按刑事上販賣罪之完成，與民
    事上買賣契約之成立，二者之概念尚有不同，刑事上之販賣
    行為，則須以營利為目的，將標的物販入或賣出，有一於此
    ，其犯罪行為始為完成（最高法院88年度臺上字第3760號判
    決參照）。又販賣毒品之所謂販賣行為，係行為人基於營利
    之目的，而販入或賣出毒品而言。販賣毒品者，其主觀上須
    有營利之意圖，且客觀上有販賣之行為，即足構成，至於實
    際上是否已經獲利，則非所問（最高法院93年度臺上字第
    1651號刑事判決參照）。
  (二)本件被告先後5次販賣第一級毒品海洛因予證人莊英志、丁○○，核其所為上開犯罪事實一之(一)(二)所示犯行，係犯毒品
    危害防制條例第1條第1項之販賣第一級毒品罪。被告與張文
    上間有犯意聯絡及行為分擔，為共同正犯。被告持有第一級
    毒品海洛因之低度行為，乃為其販賣之高度行為所吸收，不
    另論罪。至被告5次販賣第一級毒品海洛因犯行，時間互異
    ，犯意各別，應分論併罰。被告有事實欄所載科處有期徒刑
    及執行完畢紀錄，有臺灣高等法院被告前案紀錄表、臺灣南
    投地方法院檢察署刑案資料查註紀錄表各1份附卷可憑，則
    被告於5年以內再故意犯本件有期徒刑以上之罪，應依刑法
    第47條第1條規定論以累犯，依法就法定本刑中之死刑或無
    期徒刑部分不得加重其刑，而僅就所規定罰金刑部分加重其
    刑。
  (三)按所謂集合犯，係指依一般社會通念，特定犯罪行為具有反
    覆實施之特性，立法者於制定刑罰法律之初，亦已認知該種
    行為類型之反覆性，而有意藉由法條中客觀構成要件之行為
    要素，含括上開具有反覆實施特性之數個犯罪行為，仍僅接
    受一次刑法之評價為已足。然販賣毒品犯罪，不論行為人或
    為零星偶一為之，或不間斷的反覆為之，行為人於行為終了
    時，即已達其營利目的，是自難認立法者於制定刑罰法律之
    初，已認知販賣毒品行為必屬具反覆性之犯罪，且有意藉由
    法條中客觀構成要件之行為要素，含括上開具有反覆實施特
    性之數個犯罪行為。況依94年2月2日總統令修正公布，並自
    95年7月1日施行之刑法，其修正既依據「刑罰公平原則」之
    考量，刪除有關連續犯之規定，並將含有連續犯性質之常業
    犯一併全數刪除（參見刑法修正草案總說明），則再以集合
    犯之概念評價多數販賣毒品之行為，即有不當。因此，多次
    販賣毒品犯罪之行為，當無論以「集合犯」之餘地，此時則
    應回歸一般刑法上行為單、複數之認定，而予論罪科刑，較
    稱妥適；公訴意旨認被告以一販入行為，再陸續出賣應屬接
    續犯，尚有誤會，併此指明。
  (四)被告販賣第一級毒品海洛因予他人施用，固戕害他人身心，
    惟念其對重典之認識不夠深切，且被告本身亦曾施用第一級
    毒品分別經臺灣南投地方法院以95年度毒聲字第248號裁定
    觀察勒戒（於95年11月23日觀察勒戒、96年1月22日因強制
    戒治出所），臺灣南投地方法院96年度毒偵字第1725號裁定
    令入戒治處所施以強治戒治（於96年1月22日強制戒治、於
    96年10月24日停止戒治出監），有臺灣高等法院被告前案記
    錄表1份在卷可稽，深受毒害不能自拔，並被告所販賣之數
    量甚少與坊間大盤販賣整批大量毒品者有別，其販賣第一級
    毒品海洛因所得僅3千5百元，所得非鉅，衡情若處以法定最
    低刑，依社會一般觀念不無情輕法重之虞，是被告犯罪情狀
    尚堪憫恕，對被告所犯上開犯行，爰依刑法第59條之規定，
    酌予減輕其刑。而被告之加重、減輕刑責事由，依法應先加
    後減。
四、原審判決認被告罪證明確予以論罪科刑，固非無見，惟查：
    (1)原判決固認證人莊英志於警詢及審判中之陳述不符，然原
    審並未就莊英志先前警詢之陳述如何得為證據，為必要之調
    查及與審判中之陳述作具體之比較說明、審認，即憑證人莊
    英志於警詢之證述距案發日較近，當時記憶自較深刻，可立
    即反應所知，不致因時隔日久而遺忘案情，且未直接面對被
    告，所為供述不利被告時，心理上因而所受壓力較小，應具
    有較可信之特別情況等由，尚嫌抽象而失所據。(2)原判決認
    定被告賣出毒品海洛因三次予丁○○，理由內固援引證人丁○○於原審之證述及卷附0000000000門號行動電話之通訊監
    察譯文等資料為說明。然依丁○○所證所謂之合資購買毒品
    、請被告買毒品或向被告調毒品各詞，究係委託上訴人代購
    或向上訴人購買毒品，並不明確，其真義為何，尚非無疑。
    究竟實情如何，攸關上訴人此部分罪名之認定，原審未進一
    步調查釐清、根究明白，即一併引為論罪依據，自難昭折服
    ，且有證據上理由矛盾之違法。(3)被告販賣予莊英志之犯行
    ，依卷內確切事證，僅能明確認定2次，原審認定為販賣5次
    ，逾2次部分尚屬無據；被告販賣第一級毒品之時間分別為
    95年8月13日、95年8月14日、95年9月1日、95年9月21日、
    95年9月22日，時間上並非接續密接不可分，應分論併罰，
    原審認定被告上開販賣第一級毒品之行為，係屬接續犯之一
    罪，亦未有洽；被告係與張文上共同販賣第一級毒品海洛因
    予證人莊英志、丁○○，原判決疏未詳查，逕認被告係單獨
    完成犯罪事實所載之販賣第一級毒品海洛因之行為，亦有未
    當。(4)起訴事實另記載「丙○○販賣毒品期間，以每包5 百
    元至1千元不等之價格，在草屯鎮麥當勞速食店前及好樂迪K
    TV前，多次販賣第一級毒品予綽號『阿偉』『阿志』等姓名
    、年籍不詳人。」，原判決就此起訴事實，未敘明如何論斷
    （此部分，本審認應不另為無罪判決之諭知，詳後述），亦
    有未當。被告上訴猶執陳詞否認犯販賣第一級毒品罪，雖無
    理由，惟原判決既有上開可議之處，自應由本院將原判決撤
    銷改判。爰審酌被告有妨害風化案件前科，素行欠佳，又雖
    明知施用毒品危害甚鉅，仍意圖營利販賣第一級毒品海洛因
    ，惟其販賣期間不長、所得利益不多，且本身亦身受第一級
    毒品所害，以及犯後雖曾於偵查中坦承部分犯行，然於原審
    及本審審理中翻異前詞，否認全部犯行等一切情狀，分別量
    處如附表所示之刑。被告共同販賣第一級毒品海洛因所得合
    計3千5百元，應依毒品危害防制條例第19條第1項之規定宣
    告與共犯張文上連帶沒收，如全部或一部不能沒收時，以其
    財產連帶抵償之。又被告用以聯絡販毒之0000000000號行動
    電話1支，乃供被告販賣第一級毒品海洛因予丁○○如附表
    編號３、４、５所示之物，且行動電話1支雖未扣案，惟依
    卷證資料亦不能證明已滅失，故應依同條例第19條第1項規
    定宣告沒收，行動電話如全部或一部不能沒收時，追徵其價
    額。至上開行動電話所使用門號0000000000號為易通卡，申
    請名義人為南屏電信股份有限公司等情，有電信資訊連結作
    業系統查詢結果附卷可稽，則該門號SIM卡應非屬被告所有
    ，且該門號SIM卡非屬違禁物，不予宣告沒收。
五、公訴意旨另略以：(1)、被告丙○○除於上開犯罪事實欄一之
    (一)(二)所示之犯罪時間及地點販賣第一級毒品海洛因外，自95
    年8月間（起訴書之犯罪事實一之部分所載犯罪期間「自9
    5年5月間某日起」，業經原審公訴檢察官於原審審理時當庭
    更正為「自95年8月間起至95年9月初止」『見原審卷第189
    頁審判筆錄』，附此敘明），至95年9月初止，尚曾多次販
    賣第一級毒品海洛因予莊英志及丁○○。(2)、被告丙○○販
    賣毒品期間，以每包5百元至1千元不等之價格，在草屯鎮麥
    當勞速食店前及好樂迪KTV前，多次販賣第一級毒品予綽號
    「阿偉」「阿志」等姓名、年籍不詳人。因認被告此部分犯
    嫌，亦涉犯毒品危害防制條例第4條第1項之販賣第一級毒品
    海洛因犯嫌云云。經查：
  (一)按犯罪事實應依證據認定之，無證據不得認定犯罪事實；又
    不能證明被告犯罪者，應諭知無罪之判決，刑事訴訟法第15
    4條第2項及第301條第1項分別定有明文。又認定不利於被告
    之事實，須依積極證據，茍積極證據不足為不利於被告事實
    之認定時，即應為有利於被告事實之認定，更不必有何有利
    之證據（最高法院30年上字第816號判例參照）。復按認定
    犯罪事實所憑之證據，無論其為直接或間接證據，在訴訟上
    之證明均須於通常一般之人均不致有所懷疑而得確信其為真
    實之程度，始得據為有罪之認定，倘其證明尚未達到此一程
    度而有合理之懷疑存在，以致無從形成對被告不利之確信時
    ，依據罪疑利益歸於被告之法則，即應儘先為有利被告之判
    斷，不得徒憑主觀上之臆測遽行排除有利於被告之可能（最
    高法院76年臺上字第4986號判例參照）。又刑事訴訟法第16
    1條已於91年2月8日修正公布，其第1項規定：檢察官就被告
    犯罪事實，應負舉證責任，並指出證明之方法。因此，檢察
    官對於起訴之犯罪事實，應負提出證據及說服之實質舉證責
    任。倘所提出之證據不足為被告有罪之積極證明，或其指出
    證明方法無從說服法院以形成被告有罪之心證，基於無罪推
    定原則，自應為被告無罪判決之諭知（最高法院92年臺上字
    第128號判例參照）。
  (二)公訴人指訴被告涉有上開(1)之販毒犯行，係以證人莊英志及
    丁○○於警詢中之證述為其論據，惟被告堅決否認有此部分
    犯行，辯稱：伊與轉讓第一級毒品海洛因予莊英志及丁○○
    等語。如前揭所述，證人莊英志於警詢之證述僅就犯罪事實
    欄一之(一)之１、２之購買毒品之時間及地點有明確之證述，
    對於其餘購買毒品之次數先後稱「7、8次」、「5、6次」、
    「4、5次」或「10次」，另就金額方面先後證稱：「1、2千
    元」等語（見原審卷第141頁），不僅次數不明，連金額亦
    前後不一，且未有明確之地點及時間，雖被告於警詢坦承販
    賣第一級毒品予莊英志，然對於實際販賣之次數係供稱：包
    括阿妹、老鼠、阿偉、阿志，還有２至３位不詳姓名年籍之
    人約30次以上等語（見警局卷第3頁），於偵查中、原審及
    本審則堅決否認有販賣第一級毒品海洛因予莊英志。參諸證
    人莊英志於95年9月25日警詢時明確之證述，並參酌被告於
    警詢自白確有販賣海洛因予莊英志，僅能積極證明被告確有
    於犯罪事實欄一之(一)之１、２所示之時間、地點販賣第一級
    毒品予莊英志，其餘公訴意旨所指之次數則未有明確之時間
    及地點以及積極證據，足資證明，本院認被告除有於上開犯
    罪事實欄一之(一)(二)所示之犯時間及地點販賣第一級毒品海洛
    因外，其他自95年8月間至95年9月間某日止販賣第一級毒品
    海洛因予莊英志之犯嫌，並無從證明。又證人丁○○證述向
    被告購買第一級毒品之時間、地點，亦僅以犯罪事實欄一之
    (一)１、２、３所示之時間、地點與通話譯文相符而明確外，
    其餘均不明確，且丁○○更於原審審理時明確證稱：一天的
    多次電話聯繫中僅買一次等語，核與其上開理由欄所述關於
    行動電話門號0000000000號通訊監察譯文記載相符，至其餘
    公訴人起訴販賣第一級毒品予丁○○之犯行，丁○○於原審
    僅證稱：「很多次」等語（見原審卷第146頁），不僅無確
    切之時間及地點，且無通訊監察記載可資佐證，而被告復堅
    決否認有何其他販賣第一級毒品海洛因之犯行，本院認被告
    僅有於犯罪事實欄一之(二)之１、２、３之時地分別販賣5百
    元之第一級毒品海洛因予丁○○外，其餘公訴意旨所指之被
    告販賣第一級毒品予丁○○部分犯行，尚無積極證據足資證
    明。
  (二)公訴人指訴被告涉有上開(2)之販毒犯行，雖經公訴人於原審
    審理期間，即96年8月24日以補充理由書（見原審卷第37 頁
    ）表示該部分應屬被告犯罪理由之補充，而誤植至犯罪事實
    欄云云，惟此部分既經公訴人載明於起訴書之起訴犯罪事實
    ，未能因上揭補充理由書之說明，即排除於起訴範圍之外，
    本院仍應併予審究。被告雖於警詢時供認有此部分販毒行為
    （見警局卷第3頁），惟按被告或共犯之自白，不得作為有
    罪判決之唯一證據，仍應調查其他必要之證據，以察其是否
    與事實相符（刑事訴訟法第156條第2項有明文），此部分被
    告於警詢之自白外，別無其他補強證據可資認定，且被告嗣
    於本審審理時，即否認有此部分犯行，是此部分犯行亦乏積
    極證據可資證明屬實。
  (三)綜上所述，既查無其他積極證據足認被告確有上揭(1)(2)等部
    分販賣第一級毒品海洛因等犯行，即難遽為被告此部分犯嫌
    有罪之認定，依據上開說明，並不能證明被告確有此部分犯
    行，惟公訴人認被告所涉本部分販賣第一級毒品海洛因部分
    與前開被告經論罪科刑之販賣第一級毒品海洛因部分有接續
    犯之實質一罪關係，爰不另為無罪之諭知。
據上論斷，應依刑事訴訟法第369條第1項前段、第364條、第299
條第1項前段，毒品危害防制條例第4條第1項（修正前）、第19
條第1項、刑法第2條第1項前段、第11條、第28條、第47條第1項
、第51條第5款、第59條，判決如主文。
本案經檢察官乙○○到庭執行職務。
中    華    民    國    99    年    7    月    20    日
            刑事第七庭   審判長法  官 林 榮 龍
                               法  官 李 秋 娟
                               法  官 江 錫 麟
以上正本證明與原本無異。
如不服本判決應於收受送達後十日內向本院提出上訴書狀，其未
敘述上訴理由者，並得於提起上訴後十日內向本院補提理由書（
均須按他造當事人之人數附繕本）「切勿逕送上級法院」。
                               書記官 鄧 智 惠
中    華    民    國    99    年    7    月    21    日
附表
┌──┬─────┬─────────┬─────────┬───────────────────┐
│編號│犯罪事實  │  罪名、主刑      │從刑（販毒工具）  │ 從刑（販毒所得）                     │
├──┼─────┼─────────┼─────────┼───────────────────┤
│１  │如犯罪事實│丙○○共同販賣第一│（無）            │因販賣第一級毒品所得之財物新臺幣壹仟元│
│    │欄一之(一)之│級毒品，累犯，處有│                  │連帶沒收之，如全部或一部不能沒收時，以│
│    │１所示    │期徒刑拾伍年月。│                  │其財產連帶抵償之。                    │
├──┼─────┼─────────┼─────────┼───────────────────┤
│２  │如犯罪事實│丙○○共同販賣第一│（無）            │因販賣第一級毒品所得之財物新臺幣壹仟元│
│    │欄一之(一)之│級毒品，累犯，處有│                  │連帶沒收之，如全部或一部不能沒收時，以│
│    │２所示    │期徒刑拾伍年月。│                  │其財產連帶抵償之。                    │
├──┼─────┼─────────┼─────────┼───────────────────┤
│３  │如犯罪事實│丙○○共同販賣第一│000000000│因販賣第一級毒品所得之財物新臺幣伍佰元│
│    │欄一之(二)之│級毒品，累犯，處有│三號行動電話機具壹│連帶沒收之，如全部或一部不能沒收時，以│
│    │１所示    │期徒刑拾伍年貳月。│台（不含號SIM卡） │其財產連帶抵償之。                    │
│    │          │                  │沒收，如全部部不能│                                      │
│    │          │                  │沒收時，追徵其價額│                                      │
│    │          │                  │。                │                                      │
├──┼─────┼─────────┼─────────┼───────────────────┤
│４  │如犯罪事實│丙○○共同販賣第一│ 同上             │因販賣第一級毒品所得之財物新臺幣伍佰元│
│    │欄一之(二)之│級毒品，累犯，處有│                  │連帶沒收之，如全部或一部不能沒收時，以│
│    │２所示    │期徒刑拾伍年貳月。│                  │其財產連帶抵償之。                    │
├──┼─────┼─────────┼─────────┼───────────────────┤
│５  │如犯罪事實│丙○○共同販賣第一│ 同上             │因販賣第一級毒品所得之財物新臺幣伍佰元│
│    │欄一之(二)之│級毒品，累犯，處有│                  │連帶沒收之，如全部或一部不能沒收時，以│
│    │３所示    │期徒刑拾伍年貳月。│                  │其財產連帶抵償之。                    │
└──┴─────┴─────────┴─────────┴───────────────────┘
附錄本案論罪科刑法條：
毒品危害防制條例第4條（修正前）
  製造、運輸、販賣第一級毒品者，處死刑或無期徒刑；處無期
  徒刑者，得併科新臺幣1千萬元以下罰金。
  製造、運輸、販賣第二級毒品者，處無期徒刑或7年以上有期
  徒刑，得併科新臺幣7百萬元以下罰金。
  製造、運輸、販賣第三級毒品者，處5年以上有期徒刑，得併
  科新臺幣5百萬元以下罰金。
  製造、運輸、販賣第四級毒品者，處3年以上10年以下有期徒
  刑，得併科新臺幣3百萬元以下罰金。
  製造、運輸、販賣專供製造或施用毒品之器具者，處1年以上7
  年以下有期徒刑，得併科新臺幣1百萬元以下罰金。
  前五項之未遂犯罰之。

司法院資訊處製作；財團法人民間司法改革基金會備份。
